---
title: "Análisis de los salarios del sector privado formal (2014-2023)"
author: "Tomás Nougués y Federico Blasco"
date: "2023-08-22"
output: html_document
---

Trabajo práctico 1 - DCSCyHD


```{r librerias, include=FALSE}
library(readr)
library(tidyverse)
library(ggplot2)
library(sf)
library(viridis)
library(scales)
library(lubridate)

```

```{r bases, include=FALSE}
w_mean_depto_total_letra <- read_csv('w_mean_depto_total_letra.csv')
diccionario_clase2 <- read_csv('diccionario_clae2.csv')
diccionario_cod_depto <- read_csv('diccionario_cod_depto.csv')
```


```{r analisis, include=FALSE}
clase2_letra <- diccionario_clase2 %>% 
 select(letra,letra_desc)

dicc_clase2_letra <- clase2_letra[!duplicated(clase2_letra$letra), ]
  
w_mean_total_descletra <- left_join(dicc_clase2_letra, w_mean_depto_total_letra,c("letra")) 

salario_total_promedio_descrip <- left_join(diccionario_cod_depto,w_mean_total_descletra,                                      c("id_provincia_indec","codigo_departamento_indec")) 

salario_total_promedio_descrip <- salario_total_promedio_descrip %>% 
  mutate(ano =  format(fecha, '%Y'))%>%
  filter(ano != '2023', w_mean > '0')  

```

# 1)	Los departamentos con mayores salarios, expresados en un mapa coroplético.
```{r mapa, echo=FALSE, message=FALSE, warning=FALSE}

deptos <- read_sf('departamento.json')

deptos_sant <- deptos[!(deptos$in1 %in% c("94028", "94021")), ] 

#lista de departamentos con salarios mayores de la media.
  
salario_mayor_depto <- salario_total_promedio_descrip %>% 
  filter(fecha == '2022-12-01') %>% 
  group_by(codigo_departamento_indec) %>% 
  summarise(sal_prom = mean(w_mean))

deptos_sant <- deptos_sant %>%
  mutate(in1 = as.double(in1))


deptos_sant_salario <- merge(deptos_sant, salario_mayor_depto, 
                     by.x = "in1", by.y = "codigo_departamento_indec", 
                     all.x = TRUE)

salario_mayor_depto %>% 
  filter(codigo_departamento_indec == '02007')

#control de departamentos sin valor

revision <- deptos_sant_salario %>% 
  select(in1,sal_prom) %>% 
  filter(is.na(sal_prom))


argentina_salario_depto <- ggplot() +
    geom_sf(data = deptos_sant_salario, aes(fill = sal_prom/1000), color = NA) +
  scale_fill_viridis_c() +
  labs(title = "Promedio departamental de la media salarial",
       subtitle = "Diciembre del 2022",
       fill = "Media salarial en miles") + 
  theme_void()

print(argentina_salario_depto)

```


El mapa coroplético muestra la distribución promedio del salario por departamento a nivel nacional, a diciembre de 2022. La Patagonía austral presenta los mayores niveles de salario, debido a la concentración de sectores de actividad con altas remuneraciones, vinculados a la explotación de recursos minerales y la producción de energía. Por el contrario, los niveles salariales más bajos se encuentran en las regiones Noroeste y Noreste argentino, dado el mayor desarrollo de sectores de actividad de baja calificación.


# 2) Los 5 sectores de actividad con salarios más bajos, expresados en un gráfico de barras.
```{r 5 sectores,echo=FALSE, message=FALSE, warning=FALSE}

base_filtrada_fecha <- w_mean_total_descletra %>%
  mutate(ano =  format(fecha, '%Y')) %>%
  filter(ano == '2023')


top_salarios_sector <- base_filtrada_fecha %>%
  group_by(ano, letra_desc) %>%
  summarise(salario = mean(w_mean)) %>%
  arrange(desc(salario))


tail_salarios_sector <- base_filtrada_fecha %>%
  group_by(ano, letra)%>%
  summarise(salario = mean(w_mean)) %>%
  tail(5) %>% 
  arrange(salario)

muestra_sec <- c("R", "P", "S", "Q", "O")

muestra_sectores <- base_filtrada_fecha %>%
  subset((letra%in%muestra_sec)) %>%
  group_by(letra, letra_desc) %>%
  summarise(salario = mean(w_mean)) %>%
  arrange(salario)


grafico_barras <- ggplot(muestra_sectores, aes(x = salario, y = letra, color = letra_desc)) +
  geom_col() +
  scale_x_log10(labels = comma) +
  scale_color_discrete(guide = guide_legend(nrow = 3)) +
  theme(legend.position = "bottom",
        legend.text = element_text(size = 5),
        legend.key.size = unit(0.5, "cm")) +
  labs(title = "Salario promedio por sector de actividad", 
       subtitle = "datos 2023",
       x = "Salario promedio", 
       y = "Sector de actividad",
       color= "Actividad")

print(grafico_barras)

ggsave('barras_salario_sector.png', plot = grafico_barras, dpi = 300)

```


Los cinco sectores de actividad con menor salario promedio a nivel nacional en el 2023, son, respectivamente: Servicios artísticos, culturales, deportivos y de esparcimiento; Enseñanza; Servicios de asociaciones y servicios personales; Salud humana y servicios sociales; Administración pública, defensa y seguridad social obligatoria.

# 3)	Elija 4 sectores de actividad (los cuales se distinguen por la letra) o grupos de sectores y visualice la evolución de los salarios a lo largo de los años disponibles.

```{r Evolucion salario,echo=FALSE, message=FALSE, warning=FALSE}

top5_salario_prom <- salario_total_promedio_descrip %>%
  group_by(ano,letra_desc) %>%
  summarise(salario = mean(w_mean)) %>%
  arrange(desc(salario)) %>%
  head(5)


ult5_salario_prom <- salario_total_promedio_descrip %>%
  filter( ano == '2022') %>% 
  group_by(ano,letra_desc) %>%
  summarise(salario = mean(w_mean)) %>%
  tail(5) %>% 
  arrange(salario)

muestra <- c('B','D','L','S')


dispersion_wmean <- ggplot(salario_total_promedio_descrip,
                           aes(x=as.Date(fecha,
                                             format= '%Y'),y= w_mean))+
  geom_point()+
  scale_y_log10(labels=scales::comma)

ggsave('dispersion_wmean.png',plot = dispersion_wmean,dpi = 300)

#agrupo por actividad a nivel nacional. 

sal_prom_nacional <- salario_total_promedio_descrip %>% 
  subset(letra %in% muestra) %>%  
  group_by(fecha,letra_desc) %>% 
  summarise(salario = mean(w_mean))

  dispersion_wmean_4 <- ggplot(sal_prom_nacional,
                             aes(x=fecha,y= salario, color = letra_desc))+
    geom_point()+
    scale_color_discrete(guide = guide_legend(nrow = 2))+
    scale_y_log10(labels=scales::comma)+
    geom_smooth(method = 'loess')+
    theme(legend.position = "bottom")+
    labs(title = "Evolucion de salarios", 
         subtitle = "Reune las 2 actividades con mayor y con menor promedio anual del salario promedio.",
         color = "Actividades", 
         x = "Año", 
         y = "Salario")
  
  

ggsave('dispecion_4a.png', plot = dispersion_wmean_4, dpi = 300) #¿habria que agrupar a nivel pais?

print(dispersion_wmean_4)
```


El gráfico muestra la evolución de la media salarial de los dos sectores de actividad con menor y mayor nivel salarial de la base de datos para el período 2014-2023. Las curvas ilustran la tendencia al alza nominal de los salarios, con comportamientos similares que mantienen la brecha a nivlees prácticamente constantes.